臺灣彰化地方法院民事判決
111年度訴字第51號
原      告  陳文雅  


訴訟代理人  吳承祐律師
被      告  陳文曉  
            鍾彩璇  
            陳上義  
            陳婉瑜  
上列當事人間請求遷讓房屋等事件，本院於民國111年4月14日言
詞辯論終結，判決如下：
　　主　　　　文
一、被告陳文曉應將彰化縣○○鎮○○段000○號建物（即門牌號碼彰
    化縣○○鎮○○路000號房屋）騰空遷讓返還予原告。
二、被告陳文曉應給付原告新臺幣22萬5,000元。
三、被告陳文曉應自民國111年1月23日起至遷讓返還上開建物之
    日止，按月給付原告新臺幣3,750元。
四、原告其餘之訴駁回。　　
五、訴訟費用由被告陳文曉負擔百分之80，餘由原告負擔。　
六、本判決第一項於原告以新臺幣16萬7,067元為被告陳文曉供
    擔保後，得假執行；但被告陳文曉如以新臺幣50萬1,200元
    為原告預供擔保，得免為假執行。
七、本判決第二項於原告以新臺幣7萬5,000元為被告陳文曉供擔
    保後，得假執行；但被告陳文曉如以新臺幣22萬5,000元為
    原告預供擔保，得免為假執行。
八、本判決第三項就已到期部分，於原告按月以新臺幣1,250元
    為被告陳文曉供擔保後，得假執行；但被告陳文曉如按月以
    新臺幣3,750元為原告預供擔保，得免為假執行。　
九、原告其餘假執行之聲請駁回。
　　事實及理由
一、原告主張：
　㈠原告與被告陳文曉為親兄弟，而被告鍾彩璇（按：起訴狀誤
    載為「鐘彩璇」，應予更正）、陳上義、陳婉瑜（下與陳文
    曉合稱陳文曉等4人，如單指其一，則逕稱其等之名）則為
    被告陳文曉之配偶、子女。
　㈡原告與被告陳文曉之父陳號雄（民國95年11月12日死亡）於8
    2年間購買坐落彰化縣○○鎮○○段00000地號土地（權利範圍：
    全部）、同段651-5地號土地（權利範圍：全部）、同段652
    -1地號土地（權利範圍：全部）（下合稱系爭土地）及其上
    同段446建號建物（即門牌號碼彰化縣○○鎮○○路000號房屋，
    房屋稅籍編號：00000000000號；下稱系爭房屋，並與系爭
    土地合稱系爭房地）後，因無力償還借款，遂由原告於95年
    間向陳號雄購買系爭房地，並另申請房貸約新臺幣（下同）
    300萬元以償還陳號雄所積欠之借款，之後原告即辦理系爭
    房地之所有權移轉登記而成為系爭房地之所有權人。
　㈢詎被告陳文曉等4人卻未經原告之同意，持續占有使用系爭房
    屋，原告乃於102年7月間與被告陳文曉商討收回系爭房屋，
    並告知被告陳文曉應於3個月內搬離系爭房屋，然被告陳文
    曉等4人迄今卻仍未搬遷，已妨害原告於系爭房屋之使用收
    益，故原告茲依民法第767條第1項前段、中段之規定，請求
    被告陳文曉等4人騰空遷讓返還系爭房屋，及依民法第179條
    之規定，請求被告陳文曉等4人分別給付自起訴狀繕本送達
    之日往前回溯5年相當於租金之不當得利22萬5,000元，與自
    起訴狀繕本送達翌日起至遷讓返還系爭房屋之日止，分別按
    月給付相當於租金之不當得利3,750元。
　㈣並聲明：
　⒈被告陳文曉等4人應將系爭房屋騰空遷讓返還予原告。
　⒉被告陳文曉等4人應分別給付原告22萬5,000元，並自起訴狀
    繕本送達翌日起至遷讓返還系爭房屋之日止，分別按月給付
    原告3,750元。
　⒊願供擔保，請准宣告假執行。
二、被告陳文曉等4人抗辯：
　㈠被告陳文曉等4人居住於系爭房屋內，並非因陳號雄或原告將
    系爭房屋無償借予或出租給被告陳文曉等4人使用，而是因
    被告陳文曉有將營業所得交給陳號雄以購買價金650萬元之
    系爭房地，且被告陳文曉於系爭房地交付前即已繳付價金32
    0萬元，可見被告陳文曉已具系爭房地之部分所有權，故被
    告陳文曉是基於自己之所有權才居住在系爭房屋，而被告鍾
    彩璇、陳上義、陳婉瑜因屬被告陳文曉之配偶、子女，故才
    亦同住在系爭房屋。
　㈡原告買受系爭房地時，雖系爭房地因陳號雄未清償借款而遭
    假扣押登記，嗣並經原告申請約300萬元之貸款為陳號雄清
    償借款才塗銷該登記，然原告之貸款約300萬元與系爭房地
    之價值650萬元顯不相當，而原告既未提出差額之金流，則
    原告與陳號雄間應屬假買賣；又陳號雄將系爭房屋之所有權
    移轉登記予原告所有，應為借名登記關係，陳號雄之全體繼
    承人就系爭房屋均有權利，故原告請求被告陳文曉等4人遷
    讓返還系爭房屋及給付相當於租金之不當得利，並無理由。
　㈢並聲明：原告之訴及假執行之聲請均駁回；如受不利判決，
    願供擔保，請准宣告免為假執行。
三、兩造不爭執之事實（見本院卷第212、213頁）：
　㈠原告與被告陳文曉之父陳號雄（95年11月12日死亡）於82年7
    月6日因買賣而登記為系爭土地之所有權人，及於83年7月21
    日經登記為坐落系爭土地上之系爭房屋所有權人；嗣陳號雄
    於95年2月16日以買賣為登記原因，移轉登記系爭房地之所
    有權給原告，且原告於受讓系爭房地前，有為陳號雄清償系
    爭房地之貸款約300萬元。
　㈡被告陳文曉於88年8月20日將戶籍遷入系爭房屋，現被告陳文
    曉、被告陳文曉之配偶即被告鍾彩璇、被告陳文曉之子女即
    被告陳上義、陳婉瑜居住在系爭房屋內，並作為住家使用，
    且依戶籍謄本所載，被告陳文曉現登記為系爭房屋之戶長。
    　　
  ㈢原告於110年5月11日寄送龜山郵局存證號碼第112號存證信函
    予被告陳文曉，主張被告陳文曉應於函到1個月內搬離系爭
    房地，嗣被告陳婉瑜有代為收受該存證信函；另原告再於11
    0年12月14日委由吳承祐律師寄送台中法院郵局存證號碼第2
    998號存證信函給被告陳文曉，主張被告陳文曉應於收受該
    存證信函後14日內搬離系爭房地，嗣被告陳婉瑜有代為收受
    該存證信函。
四、兩造之爭點（見本院卷第213頁）：
　㈠被告陳文曉等4人占有使用系爭房屋有無法律上原因？
　㈡原告依民法第767條第1項前段、中段之規定，請求被告陳文
    曉等4人騰空遷讓返還系爭房屋，並依民法第179條之規定，
    請求被告陳文曉等4人各給付22萬5,000元，及自起訴狀繕本
    送達翌日起至遷讓返還系爭房屋之日止，分別按月給付3,75
    0元，有無理由？
五、得心證之理由：
　㈠原告是否為系爭房屋之所有權人？
　　原告雖主張其為系爭房屋之所有權人（見本院卷第10頁），
    然已為被告陳文曉等4人所否認，並辯稱：被告陳文曉有將
    營業所得320萬元交給陳號雄以購買價金650萬元之系爭房地
    ，可見被告陳文曉具系爭房屋之所有權，且陳號雄僅以約30
    0萬元就將系爭房地之所有權移轉登記予原告，足見陳號雄
    與原告間應為借名登記關係，陳號雄之全體繼承人就系爭房
    屋均有權利等語（見本院卷第135、181至183、212頁），並
    提出預定房地買賣契約書、分期付款明細表、建築改良物買
    賣所有權移轉契約書、戶籍謄本為證。經查：
  ⒈按不動產物權，依法律行為而取得、設定、喪失及變更者，
    非經登記，不生效力，且不動產物權經登記者，推定登記權
    利人適法有此權利，民法第758條第1項、第759條之1第1項
    定有明文。系爭房屋於95年2月16日因買賣而登記為原告所
    有一節，有建物登記謄本在卷可稽（見本院卷第103頁），
    則依上開規定，應推定原告為系爭房屋之適法所有權人，且
    被告陳文曉既陳稱：具父子關係之陳號雄、原告就系爭房地
    所為之假買賣，應視同贈與等語（見本院卷第211頁），可
    見被告陳文曉亦自承陳號雄有讓與系爭房地所有權予原告之
    真意，故堪認原告確為系爭房屋之所有權人。
　⒉被告陳文曉等4人雖以前詞置辯，惟查：
  ⑴被告陳文曉等4人所提出之預定房地買賣契約書、分期付款明
    細表、建築改良物買賣所有權移轉契約書、戶籍謄本（見本
    院卷第141至175頁），至多僅足證明陳號雄曾以買受人之身
    分向一心建設股份有限公司（下稱一心公司）購買價金為65
    0萬元之系爭房地，並辦理系爭房屋之所有權登記，一心公
    司有按系爭房屋之工程進度收受價金合計320萬元，被告陳
    文曉於88年8月20日即將戶籍遷入系爭房屋迄今，及被告鍾
    彩璇、陳上義、陳婉瑜之戶籍亦在系爭房屋等情而已，並無
    從證明被告陳文曉是與陳號雄一同向一心公司購買系爭房地
    ，亦無法佐證被告陳文曉曾交付320萬元予陳號雄或一心公
    司以支付系爭房地之價金；再者，縱認被告陳文曉曾有給付
    320萬元給陳號雄，因金錢交付之原因多端，被告陳文曉亦
    可能為贈與抑或借款320萬元給陳號雄，並非必然是出資以
    為自己購買取得系爭房地之所有權，此由系爭房地自始迄今
    均從未登記被告陳文曉為所有權人一節觀之（見本院卷第10
    7至121頁），即足佐證，故被告陳文曉等4人上開辯稱：被
    告陳文曉亦具系爭房屋之所有權等語（見本院卷第135、181
    至183頁），並非可信。
  ⑵原告固僅代陳號雄清償所積欠之借款約300萬元，即於95年2
    月16日自陳號雄受讓取得系爭房地之所有權（見本院卷第21
    3頁），然陳號雄與原告為父子（見本院卷第87頁），顯與
    毫不認識、無情感基礎、僅因買賣不動產才相互接洽之陌生
    人不同，且依被告陳文曉之陳述及系爭房地之地籍異動索引
    所示（見本院卷第107至121、183頁），系爭房地於91年6月
    20日就已遭債權人申請假扣押登記，而隨時處於將遭債權人
    聲請強制執行拍賣之狀態，則陳號雄於95年間不忍已居住逾
    10年、具感情之系爭房地於日後遭變價拍賣，直接降價以低
    於650萬元之約300萬元價格出賣並讓與系爭房地予其子即原
    告，誠屬可能，與常情並無違背；何況被告陳文曉亦陳稱：
    具父子關係之陳號雄、原告就系爭房地所為之假買賣，應視
    同贈與等語（見本院卷第211頁），而同自承陳號雄有使原
    告實際取得系爭房地所有權之意思，可見原告除為系爭房地
    之所有權登記名義人外，亦是系爭房地之實際所有權人，而
    非借名予陳號雄辦理系爭房地所有權登記之形式上出名人，
    故被告陳文曉等4人上開辯稱：陳號雄與原告有成立借名登
    記契約，陳號雄死亡後，陳號雄之全體繼承人對系爭房屋均
    有權利等語（見本院卷第212、214頁），不足採信。
　㈡被告陳文曉等4人占有使用系爭房屋有無法律上原因？
    被告陳文曉等4人雖辯稱：因被告陳文曉有就系爭房屋出資
    而取得系爭房屋之所有權，且陳號雄與原告間有借名登記關
    係，身為陳號雄繼承人之被告陳文曉就系爭房屋自有權利，
    故其等得合法使用系爭房屋等語（見本院卷第135、181至18
    3、212頁），然原告為系爭房屋之登記名義與實質上之唯一
    所有權人，而被告陳文曉則不具系爭房屋之所有權，且陳號
    雄與原告間就系爭房屋亦無成立借名登記契約等節，業經本
    院說明如上，故被告陳文曉等4人上開所辯，並非可採，被
    告陳文曉等4人自無得占有使用系爭房屋之所有權合法權源
    存在。
　㈢原告依民法第767條第1項前段、中段之規定，請求被告陳文
    曉等4人騰空遷讓返還系爭房屋，有無理由？　
  ⒈依前所述，被告陳文曉既無占有使用系爭房屋之所有權法律
    上權源，自屬無權占有，並已妨害原告於系爭房屋之所有權
    行使，故原告依民法第767條第1項前段、中段之規定，請求
    被告陳文曉騰空遷讓返還系爭房屋，核屬有據。
  ⒉按所謂占有人，是指對於物有事實上管領之力者而言，此觀
    之民法第940條規定自明。而依民法第942條規定：受僱人、
    學徒、家屬或基於其他類似之關係，受他人之指示，而對於
    物有管領之力者，僅該他人為占有人。故家屬因隨家長共同
    生活而受指示占用標的物，為占有輔助人。占有輔助人對於
    標的物雖是物理上之事實支配者，然社會觀念上不認其具有
    獨立之事實支配，此項事實支配專屬於該為指示之他人，故
    占有輔助人僅是占有人之占有機關，而非占有人，且亦不問
    其成年與否。又因占有輔助人並非占有人，因之，依占有之
    規定所得享之利益、應受之保護及應為之負擔，原則上惟該
    指示之他人享有與負擔之，如占有人為無權占有土地者，權
    利人僅得請求占有人遷讓返還占用之土地及返還無權占有所
    受之不當得利，占有輔助人則不與焉。經查，被告鍾彩璇、
    陳上義、陳婉瑜分別為被告陳文曉之配偶、子女，且與被告
    陳文曉自88年間起就一同居住在系爭房屋至今，並現以被告
    陳文曉為戶長等情，已為兩造所不爭執（見本院卷第182、1
    83、213頁），並有戶籍謄本存卷可參（見本院卷第161頁）
    ，可見被告鍾彩璇、陳上義、陳婉瑜是基於共同生活關係，
    以家屬身分隨同被告陳文曉居住在系爭房屋，而僅為被告陳
    文曉於系爭房屋之占有輔助人而已，而此亦為被告鍾彩璇、
    陳上義、陳婉瑜所自承（見本院卷第181頁），故原告依民
    法第767條第1項前段、中段之規定，請求被告陳文曉之占有
    輔助人即被告鍾彩璇、陳上義、陳婉瑜騰空遷讓返還系爭房
    屋，並非有據。　　    
　㈣原告依民法第179條之規定，請求被告陳文曉等4人各給付22
    萬5,000元，及自起訴狀繕本送達翌日起至遷讓返還系爭房
    屋之日止，分別按月給付3,750元，有無理由？　
  ⒈按無法律上之原因而受利益，致他人受損害者，應返還其利
    益；依其利益之性質不能返還者，應償還其價額，民法第17
    9條前段、第181條但書分別定有明文。而無權占有他人房屋
    ，可能獲得相當於租金之利益，為社會通常之觀念，故加害
    人應返還之不當得利之範圍，為相當於租金之利益（最高法
    院61年台上字第1695號、97年度台上字第294號判決意旨參
    照）。被告陳文曉無權占有系爭房屋，已受有使用系爭房屋
    之利益，並致原告受有無法使用系爭房屋之損害，且此利益
    依其性質無法返還，則原告依前揭規定，自得請求被告陳文
    曉償還相當於租金之價額。
　⒉按城市地方房屋之租金，以不超過土地及其建築物申報總價
    年息百分之10為限，而所謂土地申報總價，是以法定地價為
    準，即土地所有人依土地法所申報之地價，而建築物申報總
    價則為該管縣市地政機關估定之價額；又舉辦規定地價或重
    新規定地價時，土地所有權人未於公告期間申報地價者，以
    公告地價百分之80為其申報地價，土地法第97條第1項、第1
    48條、土地法施行法第25條、平均地權條例第16條分別定有
    明文。又關於建築物之申報總價，因目前地政機關並未進行
    估定（見本院卷第189、190頁），故無房屋之申報總價可資
    認定，然參酌房屋稅條例第10條第1項、第11條之規定，可
    知房屋課稅現值是由不動產評價委員會評定，應適足以作為
    建築物價額之基準。至所謂「年息百分之10為限」，乃指租
    金之最高限額而言，並非必須照申報價額年息百分之10計算
    之，尚須斟酌房屋之位置、工商業繁榮之程度、使用人利用
    房屋之經濟價值及所受利益等情事，以為決定（最高法院68
    年台上字第3071號判決意旨參照）。系爭房屋直接面臨彰化
    縣溪湖鎮中興路，交通應屬便利，且四周大都為住家，商業
    活動尚非發達，且距彰化縣溪湖鎮之市中心仍有一段距離之
    情，有現場照片、GOOGLE地圖附卷可憑（見本院卷第55、22
    5頁），且被告陳文曉占用系爭房屋復僅是為供其及家人居
    住使用，並未作為營業牟利（見本院卷第213頁），因此，
    本院審酌前揭情節後，認以系爭土地申報地價與系爭房屋課
    稅現值之總價年息百分之7計算相當於租金之價額為適當。
  ⒊依土地登記謄本所示（見本院卷第91、95、99頁），被告陳
    文曉所使用之系爭房屋占用系爭土地之面積分別為38、17、
    44平方公尺，合計99平方公尺，並再依系爭土地之歷年申報
    地價、系爭房屋課稅現值及上開年息計算後，被告陳文曉就
    系爭房屋自起訴狀繕本送達之日往前回溯5年（見本院卷第7
    1至77頁），即106年1月23日起至111年1月22日止，所受相
    當於租金之價額合計為23萬6,117元，而自起訴狀繕本送達
    之翌日即111年1月23日（見本院卷第71至77頁）起每月所受
    相當於租金之價額則為4,171元（詳如附表所示），故原告
    依民法第179條前段之規定，只請求被告陳文曉給付自106年
    1月23日起至111年1月22日止相當於租金之不當得利22萬5,0
    00元，及自111年1月23日起至遷讓返還系爭房屋之日止，按
    月給付相當於租金之不當得利3,750元（見本院卷第9頁），
    應屬有據。
  ⒋依前所述，被告鍾彩璇、陳上義、陳婉瑜既僅為被告陳文曉
    於系爭房屋之占有輔助人，而非占有人，則揆諸前揭意旨，
    對原告自不構成不當得利，故原告依民法第179條之規定，
    請求被告鍾彩璇、陳上義、陳婉瑜各給付自106年1月23日起
    至111年1月22日止相當於租金之不當得利22萬5,000元，及
    自111年1月23日起至遷讓返還系爭房屋之日止，分別按月給
    付相當於租金之不當得利3,750元（見本院卷第9頁），並非
    可採。
六、綜上所述，原告依民法第767條第1項前段、中段、第179條
    前段之規定，請求㈠被告陳文曉將系爭房屋騰空遷讓返還予
    原告；㈡被告陳文曉應給付原告自106年1月23日起至111年1
    月22日止相當於租金之不當得利22萬5,000元；㈢被告陳文曉
    應自111年1月23日起至遷讓返還系爭房屋之日止，按月給付
    原告相當於租金之不當得利3,750元，為有理由，應予准許
    ，逾此範圍之請求，則無理由，應予駁回。
七、關於假執行之說明：原告勝訴部分，原告、被告陳文曉陳明
    願供擔保，聲請宣告假執行及免為假執行，均合於法律規定
    ，爰分別酌定相當擔保金額宣告之。至原告就敗訴部分陳明
    願供擔保聲請宣告假執行，因訴之駁回而失所依據，應併予
    駁回。
八、本件事證已臻明確，被告陳文曉聲請通知證人陳秋燕到庭作
    證，以佐證陳號雄與原告間就系爭房屋具借名登記關係（見
    本院卷第214、221頁），核無必要，礙難准許，且兩造其餘
    攻擊防禦方法及證據，亦核與判決結果不生影響，爰不一一
    論列，併此敘明。
九、訴訟費用負擔之依據：民事訴訟法第79條。　　
中　　華　　民　　國　　111 　年　　5 　　月　　20　　日
                  民事第一庭　　法　官　許嘉仁
以上正本係照原本作成。
如不服本判決，須於判決送達後20日內向本院提出上訴狀（須按
他造當事人之人數附繕本）。如委任律師提起上訴者，應一併繳
納上訴審裁判費。
中　　華　　民　　國　　111 　年　　5 　　月　　20　　日
                                書記官　曾靖雯
附表：不當得利計算表。